【裁判字號】    90,上更(二),267
【裁判日期】    920708
【裁判案由】    貪污治罪條例
【裁判全文】
臺灣高等法院臺中分院刑事判決                  九十年度上更(二)字第二六七號
    上  訴  人
    即  被  告  戊○○
    上  訴  人
    即  被  告  壬○○
    選任辯護人  陳忠儀
    上  訴  人
    即  被  告  己○○
    選任辯護人  黃興木
右上訴人因貪污治罪條例案件，不服臺灣彰化地方法院八十七年度訴字第七八號中華
民國八十七年八月十四日第一審判決（起訴案號：臺灣彰化地方法院檢察署八十六年
度偵字第五五六一號），提起上訴，判決後經最高法院第二次發回更審，本院判決如
左：
    主      文
原判決撤銷。
戊○○共同連續依據法令從事公務之人員，對於主管之事務，明知違背法令，直接圖
私人不法之利益，因而獲得利益，處有期徒刑伍年陸月，褫奪公權年。
己○○共同連續與依據法令從事公務之人員，對於主管之事務，明知違背法令，直接
圖私人不法之利益，因而獲得利益，處有期徒刑陸年，褫奪公權參年。
壬○○無罪。
    事      實
一、戊○○自民國（下同）八十三年十月一日起，擔任彰化縣員林鎮公所（下稱員林
    鎮公所）清潔隊之技工，員林鎮公所「阿寶坑垃圾掩埋場」於八十三年十二月十
    五日啟用後，並負責該垃圾掩埋場業務管理（含車輛進出管制、地磅人員、重機
    械操作人員現場作業督導），係依據法令從事公務之人員。己○○則自八十三年
    八月起擔任員林鎮第十五屆鎮民代表會代表，其妻於八十三年九月二十二日，設
    立良杰工程實業有限公司（下稱良杰公司，於八十六年五月二十四日變更登記負
    責人為己○○），從事各種廢棄物清理業務，該公司自八十四年四月間起，以購
  自員林鎮公所之報廢垃圾車，及自備之裝卸車，承攬員林鎮內華成市場、順利園
    餐廳、哈佛汽車旅館、大阪城、喝一杯海產店、花壇鄉泰峰公司、大村鄉禹昌公
    司等客戶之事業廢棄物清運工作，並僱請乙○○、辛○○、子○○、庚○○與己○○之子陳錫憲（乙○○、辛○○、子○○、庚○○、陳錫憲等五人業經公訴人
    處分不起訴確定在案）等人實際從事廢棄物清運工作。緣員林鎮公所原使用「錦
    安坑垃圾處理場」處理該鎮廢棄物，因該處理場容量已趨飽和，員林鎮公所乃公
    告自八十三年十二月十五日起停止事業廢棄物進場傾倒，並於同日啟用「阿寶坑
    垃圾掩埋場」。新啟用之阿寶坑垃圾掩埋場除供掩埋員林鎮公所清潔隊清運之一
    般家庭廢棄物外，該鎮事業廢棄物如需進場傾倒，應依規定繳交規費（代處理費
    ），其收費標準為：農用小型運搬車每車新台幣（下同）三百元（總載重未滿一
    噸）、總載重量一噸以上至二噸為六百元，二噸以上未滿三噸為九百元，餘依此
    類推（即不滿一噸以一噸計，每噸處理費三百元）。戊○○主管阿寶坑垃圾掩埋
    場之進場管制工作，明知自八十四年三月間在清潔隊長張重楠任內，已決定阿寶
    坑垃圾掩埋場下午不開放接受傾倒垃圾，地磅人員亦不接受過磅、開單繳納垃圾
    處理費，且良杰公司清運之華成市場垃圾應依規定繳納處理費，竟與己○○共同
    基於圖良杰公司不法利益之概括犯意聯絡，明知違背法令，在八十四年五月間將
    「阿寶坑垃圾掩埋場」之大門鑰匙交予己○○，己○○取得大門鑰匙後，即將之
    置於良杰公司清運車上供司機使用；其後八十五年四月間、八十六年四月間「阿
    寶坑垃圾掩埋場」大門鎖兩度更換，戊○○仍將大門鑰匙交給己○○，使為良杰
    公司清運垃圾之乙○○、辛○○、陳錫憲等人，於收集華成市場垃圾後，得自由
    私行於下午「阿寶坑垃圾掩埋場」開放之時間外進場傾倒垃圾。迄至八十四年五
    月十一日止，扣除華成市場休市之每月農曆初三、初十、十七、二十五日及農曆
    大年初一至開市前一日，良杰公司每日傾倒兩車之垃圾（每車一噸），合計一千
    二百六十九車次，原須繳納三八０，七００元，期間除戊○○於八十五年十一月
    九日將「廢棄物代清運費統一收據（００００八九號）」改為「廢棄物代處理費
    統一收據」，收取九千元之代處理費外，其餘均未收取，合計良杰公司因此而獲
    得免繳納代處理費三七一、七００元之不法利益。嗣於八十六年五月十一日下午
    二時許，辛○○、子○○駕駛良杰公司之清運車避開地磅由出場道路逆向進入「
    阿寶坑垃圾掩埋場」傾倒垃圾後，又於同日下午四時三十分左右，駕駛良杰公司
    之垃圾車至阿寶坑垃圾掩埋場傾倒垃圾（當時地磅工作人員壬○○已離開工作崗
    位），未及傾倒即為員林鎮鎮民代表游一郎、張良振等發覺，當場查獲。
二、案經法務部調查局彰化縣調查站移送臺灣彰化地方法院檢察署檢察官偵查起訴。
    理      由
一、上訴人即被告（下稱被告）戊○○、己○○部分：
  (一)訊之被告戊○○對於其擔任員林鎮公所清潔隊之技工，負責「阿寶坑垃圾掩埋場
    」業務管理，及於八十四年五月（原審卷第四十一頁背面）、八十五年四月間、
    八十六年四月間（更(二)卷第二宗第三九七頁），三度將掩埋場大門鑰匙交給被告
    己○○之事實均不否認；被告己○○亦不否認擔任員林鎮民代表會代表、良杰公
    司承攬華成市場等業者事業廢棄物清運工作，自八十四年五月間起即開始載運廢
    棄物至阿寶坑垃圾掩埋場傾倒之事實，惟均矢口否認有何圖利犯行。被告戊○○
    辯稱：被告己○○第一次取得鑰匙，是因為被告己○○所承運的垃圾以華成市場
    及南昌綜合市場之垃圾為主（其中南昌綜合市場部分免繳代處理費），垃圾處理
    完畢運至阿寶坑垃圾掩埋場時已是下午二、三時許，在「阿寶坑垃圾掩埋場」改
    為下午不開放後大門深鎖，造成不便，經第一市場管理員甲○○、及綜合市場管
    理員張秀女反應，隊長張重楠指示被告戊○○交給甲○○、張秀女大門鑰匙各一
    支，張秀女又將鑰匙交給被告己○○，以便被告己○○於下午時段自行清運市場
    垃圾、八十五年四月、八十六年四月更換門鎖時，亦是依慣例將鑰匙交付被告己○○以便清運南昌綜合市場垃圾，並重申若載運非公有市場垃圾，應依規定過磅
    繳費；因良杰公司的司機，載運垃圾至垃圾場傾倒時，通常未攜帶現金，我們有
    先開收據，事後才由被告戊○○向被告己○○收費，並非將鑰匙交給被告己○○
    ，使被告己○○免於繳費云云。被告己○○辯稱：：良杰公司載運廢棄物進入「
    阿寶坑垃圾掩埋場」傾倒垃圾，通常都是經過一段時日，再由被告戊○○拿收據
    一起來收錢，被告己○○身為鎮民代表，客觀上與鎮公所之清潔隊員間並無利害
    關係，垃圾管制人員對於良杰公司清運車，未予過磅收費，係彼等失當行為，又
    良杰公司清運車僅三輛，每天至多調派二車清運，且華成市場至「阿寶坑垃圾掩
    埋場」間，沿途放置有子母車供民眾傾倒垃圾，良杰公司清運之垃圾有傾倒在子
    母車之情形，實際運至「阿寶坑垃圾處理場」之數量不多，且被告己○○另發現
    有一百三十一張之收據，為原審判決所未列入，且被告己○○雖為良杰公司負責
    人，但同時又是鎮民代表，平日鮮少參與良杰公司事務，全交由陳錫憲負責，即
    使未過磅開單，亦非被告己○○授意，被告並無圖利之犯意云云。
  (二)經查：
    被告戊○○任員林鎮公所清潔隊技工，負責「阿寶坑垃圾掩埋場」業務管理，
      除為被告戊○○所無爭執外，並有員林鎮公所函在卷可稽（本院更(二)卷第四七
      六頁）；員林鎮公所原使用之「錦安坑垃圾處理場」因容量已趨飽和，乃公告
      自八十三年十二月十五日起停止事業廢棄物進場傾倒，並於同日啟用「阿寶坑
      垃圾掩埋場」，公告事業廢棄物代處理應收規費之標準如事實欄所示，亦有員
      林鎮公所函及附件在卷可稽（偵查卷第四十九頁至第五十三頁），阿寶坑垃圾
      掩埋場於八十四年三月間清潔隊長張重楠任內，決定下午不開放接受傾倒垃圾
      ，地磅人員亦不接受過磅、開單繳納垃圾處理費，除據證人張重楠證稱：「八
      十四年三月到八十五年八月（擔任清潔隊隊長）」、「我當隊長時，開放時間
      上午八時至十二時，超過中午十二時以後關閉，不收垃圾，也不過磅：：：」
      、「我叫他們中午十二時以後關閉，（私有市場垃圾）不准傾倒，第二天才傾
      倒」（上訴卷(一)第一四八頁背面、第一四九頁、第一五０頁）」等語甚詳，依
      扣案之員林鎮垃圾掩埋場垃圾處理工作日報表所示，八十三年十二月十五日阿
      寶坑垃圾掩埋場啟用後，八十三年十二月、八十四年一月、二月份之日報表均
      有下午時段廢棄物進場傾倒之記錄（分別為三十餘件、八十餘件、四十餘件，
      時間自下午一時至四時二十五分不等），至八十四年三月全無下午進場傾倒廢
      棄物之記錄，其後八十四年六月八日十二時十五分、八十四年六月二十六日十
      二時十分、八十四年七月二十九日十二時十分等日零星出現下午進場傾倒之記
      錄，惟時間均甚接近中午下班時間，應係臨下班之際受理之案件，而非下午仍
      受理過磅及繳費，此外，關於八十六年一至四月部分，亦無下午進場之記錄，
      直至八十六年五月十三日下午三時（本件事發之後）又有華成市場進場傾倒之
      記錄，綜合上述證人張重楠所證及日報表之記載，證人張重楠所證自八十四年
三月以後阿寶坑垃圾掩埋場下午即行封閉，不接受過磅、開單、繳費傾倒垃圾
      一節，係屬真實可信。關於「阿寶坑垃圾掩埋場」下午時段是否過磅、開單接
      受傾倒垃圾，雖證人丁○○於本院證稱：「大約一台至二台（指下午值班時，
      己○○的垃圾車一至二台進場）」、「有進來就有開單」、「（問：下午班是
      否有在開收據？）車子進來就有開收據，單子是隔天再交給戊○○」、「我所
      講的以今天為準」云云（更(二)卷(一)第一三八頁、第一三九頁、第一四三頁、第
      一四四頁），似指曾於下午開單接受良杰公司傾倒垃圾，惟證人丁○○於原審
      證稱：「下午：：：只有第一市場進來倒，他有鎖（鑰）匙，我有值下午班，
      平常值班一個人，我有跟壬○○輪值過下午班，下午沒有過磅收費，門鎖著沒
      有辦法進來到垃圾：：：」等語（原審卷一三三頁反面），及本院調查中證稱
      ：「收據、日報表下午兩點時將收據及日報表交給戊○○，下午不用過磅及收
      費」（更(二)卷(一)第四四八頁），其前後所證並不一致，且與證人張重楠所證及
      日報表之記載不符；證人即原員林鎮公所清潔隊隊長癸○○證稱：「大部分事
      業廢棄物都是早上開放給他們傾倒，比較特殊華成市場、第一市場他們也可以
      下午時間進去，從我接任清潔隊隊長之前就沿襲下來，：：：有進去垃圾場的
      都有交待清潔隊要過磅」等語，亦與日報表之記載不符，均不足採信。
    按前述日報表自八十三年十二月十五日阿寶坑垃圾掩埋場啟用之日起，即開始
      填製，其製作之方式，據證人癸○○稱：「由管制人員在現場開收據，收據由
      公所印的，都是連號，同時管制人員要填日報表，日報表上要填寫收據的號碼
      、重量，然後交給戊○○，每天交給戊○○，根據規定當天要入庫，除遇有休
      假、例假日可以隔天入庫外」等語甚明（更(二)卷(一)第四四四頁），扣案之日報
      表除由管制人員製作外，並由被告戊○○逐日核章，就八十四年三月以後「阿
      寶坑垃圾掩埋場」即未在下午時段開放過磅、開單由民眾進入傾倒垃圾一節，
      被告戊○○即不得諉為不知。而良杰公司之司機自八十四年五月間起，開始持
      被告戊○○所交付之「阿寶坑垃圾掩埋場」大門鑰匙，在下午不開放之時段開
      啟大門進場傾倒垃圾，此已據被告己○○於調查員訊問時供稱：「良杰公司自
      八十四年五月間（詳細日期已忘了）開始載運廢棄物進入員林鎮阿寶坑公有廢
      棄物處理場傾倒垃圾，：：：而駕駛垃圾車之良杰公司員工亦從未當場繳交垃
      圾處理費，通常都是經過一段時日，再由員林鎮公所清潔隊技工戊○○一起拿
      收據向我收錢，：：：」、「良杰公司載運華成市場垃圾因都必須在下午三時
      到四時才能收取載運，但因該時段員林鎮公有垃圾處理場都已大門深鎖，為進
      場方便，所以戊○○自八十四年五月間即拿處理場大門鎖（鑰）匙一把給我，
      使用該把鎖（鑰）進處理場：：：」（調查局卷第四頁背面、第五頁正面、背
      面），上述被告己○○關於良杰公司垃圾車進場之時間所供容有保留或不儘精
      確之處（詳下述關於被告壬○○部分），惟與證人即被告己○○之子陳錫憲，
      及辛○○、乙○○、子○○等證稱分別自八十五年三月、八十六年三月中旬，
      及八十六年一月間、及八十六年五月十一日當天受雇於良杰公司，在下午時段
      清運華成市場垃圾至「阿寶坑垃圾掩埋場」，以良杰公司自備之鑰匙開門傾倒
      等各節相符（陳錫憲部分：調查局卷第二十四頁背面、第二十五頁、辛○○部
      分：調查局卷第十六頁背面、第十七頁、乙○○部分：第二十頁至第二十三頁
      、子○○部分：第二十八頁背面、第二十九頁），足見被告己○○所述自八十
      四年五月間起即以取自被告戊○○之鑰匙至「阿寶坑垃圾掩埋場」傾倒垃圾一
      節為真實。
    被告己○○於調查員、檢察官訊問時、及於原審均一再陳稱因為良杰公司處理
      華成市場垃圾才向被告戊○○索取鑰匙（見調查局卷第五頁正面倒數第一行、
      偵查卷第二十五頁背面、第五十頁背面），且被告戊○○於調查員訊問時稱：
      「八十六年四月中旬（詳細日期記不清）我到同事施英隆家吃飯，己○○代表
      用呼叫器找我，經聯絡他就趕到施英隆家，向我表示他承運華成市場垃圾，希
      望我能將垃圾場鑰匙交一支給他，以方便他處理華成市場垃圾：：：」（調查
      局卷第九頁背面），及於原審法院訊問時供稱：首次交付鑰匙是在辦公室內，
      後來清潔隊人員有反應被偷倒廢棄之電纜線等物，才更換垃圾場大門鑰匙，隔
      了幾天，在同事家裏將鑰匙交予被告己○○，交付鑰匙一事，並未向清潔隊隊
      長報告等語（見原審卷第四二頁）。被告戊○○事後辯稱：八十四年四月將「
      阿寶坑垃圾掩埋場」鑰匙交給被告己○○，係經清潔隊長張重楠之囑咐，經被
      告己○○與綜合市場管理員張秀女一同向戊○○領取云云，既與被告戊○○、
      己○○前揭供述不同，且證人張重楠亦到庭證稱：「我不清楚（戊○○將鑰匙
      交給己○○之事）」，「我沒有指示他（指戊○○）要交（鑰匙）給何人，我
      交待江維禎及戊○○，鑰匙交給有正當領用的人，鑰匙要編號，領用人要簽名
      」，「我沒有將鑰匙交給甲○○、張秀女」（見上訴卷(一)第一四八、一四九頁
      ），另證人張秀女雖證述有取得阿寶坑垃圾處理場之鑰匙轉交給己○○云云，
      惟張重楠對於使用鑰匙之管制已證述明確，而張秀女所證與戊○○、己○○供
      述既有不符，自以被告戊○○、己○○之初訊為可採，因此被告戊○○事後所
      辯，不足採信。
    被告己○○另辯稱：良杰公司清運之垃圾有傾倒在子母車之情形，實際運至阿
      寶垃圾處理場之數量不多云云。惟八十六年五月十一日被查獲當天，證人辛○○、子○○駕駛良杰公司之清運車載運華成市場垃圾於下午二時許至「阿寶坑
      垃圾掩埋場」傾倒垃圾一次，其後又於同日下午四時三十分左右，駕駛良杰公
      司之垃圾車再度運載華成市場垃圾至阿寶坑垃圾掩埋場，未及傾倒即為員林鎮
      鎮民代表游一郎、張良振等人發現等各節，此業據證人辛○○、子○○供述在
      卷（調查局卷第十七頁、第二十八頁），並經證人游一郎、謝啟東、江茂籐指
      證甚詳（調查局卷第三十一頁以下），足見在八十六年五月十一日當天，華成
      市場之垃圾清運量為兩台垃圾車，由此參照被告己○○於調查員訊問時稱：「
      ：：：每月進入之天數約二十五天左右（華成市場每月農曆初三、初十、十七
      、二十五休市），每月約有五十車次進處理場傾倒垃圾，每次載運之垃圾量都
      在一噸左右」（調查局卷第五頁），及證人陳錫憲供稱：「：：：我駕駛良杰
      公司垃圾車載運華成市場垃圾，都是載到員林公有廢棄物處理場傾倒，華成市
      場垃圾部份，每月扣除農曆初三、十七、初十、二十五休市，每月約有五十車
      次垃圾傾倒到公有廢棄物處理場，清潔車平時都在下午三時至四時進入處理場
      傾倒垃圾：：：」等語（調查局卷第二十五頁背面），足認良杰公司進入「阿
      寶坑垃圾掩埋場」傾倒之垃圾量，除華成市場休市期間外，為每天二車（每車
      一噸），被告己○○所辯良杰公司實際運至阿寶坑垃圾掩埋場傾倒之垃圾量不
      多云云，不足採信。至於公訴人起訴書附表所列之收據（偵查卷第一二三頁以
      下），其繳款人名義為「華成市場」、「村騰」、「良杰」、「市場」、「華
      成」、「陳代表」等，經核對扣案之日報表所載，除第一一六九號收據漏未記
      載於日報表，及第五００五號收據之日報表闕漏外（無當日之日報表），進場
      時間均為上午；原審判決附表增列之一一二一三、一一三０四、一一三０五、
      一一三三三、一一三五０、一一三八五、一一三九七、一一四一八號收據（原
      審卷第二一七頁、第一八四頁至第一八七頁、第一七九頁），依日報表所載亦
      均為上午；被告己○○於本院提出之收據一百三十一張（見上訴卷(一)八十五頁
      以下），除００八九號收據外（詳下述），其中第三六三九號未記載時間，惟
      連號之三六三八號、三六四０號進場之時間均為上午，故可推知第三六三九號
      收據進場之時間係在上午，第七二二一號時間經塗改而無法辨識，惟時間是在
      六時五十五分與七時十五分之間，亦係上午；參照八十四年三月間起，「阿寶
      坑垃圾掩埋場」即未在下午開單收費之事實，除００八九號收據外，以上公訴
      人起訴書、原審判決附表，及被告己○○於本院上訴審提出之收據，均無法認
      係繳納華成市場下午進場傾倒垃圾之處理費。至於戊○○於八十五年十一月九
      日將「廢棄物代清運費統一收據（００００八九號）」改為「廢棄物代處理費
      統一收據」，收取九千元之代處理費（見上訴卷(一)第一二二頁背面，原審卷第
      一八八頁則為員林鎮清潔隊將收取之代處理費入庫之收據），則未見於日報表
      ，既無進場之時間，以認係華成市場下午進場傾倒垃圾之處理費對於被告為有
      利，故迄至八十四年五月十一日止，扣除華成市場休市之每月農曆初三、初十
      、十七、二十五日及農曆大年初一至大年初五開市前一日，良杰公司每日傾倒
      兩車之垃圾（每車一噸），合計一千二百六十九車次（八十六年五月十一日當
      日第二車未及傾倒即被查獲），原須繳納三八０，七００元，扣除第００００
      八九號廢棄物代處理費統一收據之九千元代處理費外，合計良杰公司因此而獲
      得免繳納代處理費三七一、七００元之不法利益。
    至於被告己○○確係實際參與良杰公司之經營，相關垃圾處理費事務亦由被告
      己○○統一處理，此已據陳錫憲於調查員訊問時稱：「良杰公司清潔車為何能
      未過磅、繳費而進入公有廢棄物處理場傾倒垃圾我不清楚，但我父親己○○曾
      告訴我垃圾處理費由渠統一繳交」、「良杰公司客戶有華成市場、哈佛：：：
      其他我不清楚：：：詳細情形我父親己○○才清楚」等語（調查局卷第二十五
      頁）、證人乙○○證稱：「這個我不清楚（指良杰公司清潔車為何能未過磅繳
      費而進入員林鎮公有廢棄物處理場我不清楚），但己○○曾向我表示垃圾處理
      費由渠統一繳交」等語（調查局卷第二十二頁），被告己○○所辯「鮮少參與
      公司事務、事務均由陳錫憲處理」云云，顯非事實。
  (三)按被告戊○○負責「阿寶坑垃圾掩埋場」業務管理，對於應徵收之規費（垃圾處
    理費），自應依法徵收，詎其將阿寶坑垃圾掩埋場大門管制鑰匙交付清運業者被
    告己○○，以方便良杰公司未繳納規費，於阿寶坑垃圾掩埋場關閉時段進入傾倒
    垃圾，且八十六年三月間，共同被告壬○○曾向被告戊○○反應負責清運華成市
    場垃圾之清運車，擅自進入阿寶坑垃圾掩埋場倒垃圾，經被告戊○○向當時之隊
    長癸○○報備後更換大門鎖，此已據被告戊○○供稱：「八十六年三月間地磅工
    作人員壬○○向我反應清運華成市場垃圾的清運車有擅自進入垃圾場偷倒垃圾的
    情形，經我向承運華成市場垃圾的己○○代表查詢：：：後來我向清潔隊長癸○○報備後就更換大門鑰匙：：：」（調查局卷第十頁）、「他有反應（指八十六
    年三月間壬○○有反應華成市場之垃圾運入未繳費之事），我有向他回答說我查
    查看」、「是的（指因壬○○反應後，才更換門鎖）」（上訴卷(二)第七十頁），
    被告戊○○於更換後仍將鑰匙交給承運華成市場垃圾之良杰公司被告己○○，益
    見被告戊○○、己○○共同明知違背法令，而圖良杰公司不法利益，被告戊○○
    、己○○上開所辯，均屬卸責之詞，不足採信，被告戊○○、己○○犯行均堪認
    定。
  (四)按貪污治罪條例第六條關於圖利罪之規定，已於九十年十一月七日公布修正，同
    月九日生效，被告戊○○、己○○行為時之貪污治罪條例第六條規定：「有下列
    行為之一者，處五年以上有期徒刑，得併科新台幣三千萬元以下罰金：四、對於
    主管或監督之事務，直接或間接圖私人不法之利益者。：：：前項之未遂犯罰之
    」、行為後裁判時現行貪污治罪條例第六條規定：「有下列行為之一者，處五年
    以上有期徒刑，得併科新臺幣三千萬元以下罰金：四、對於主管或監督之事務，
    明知違背法令，直接或間接圖自己或其他私人不法利益，因而獲得利益者。：：
    ：前項第一款至第三款之未遂犯罰之」，修正前後刑度均屬相同，修正後裁判時
    之圖利罪為結果犯，須行為人自己或其他私人因而獲得利益始成立犯罪，並刪除
    圖利未遂罪之規定，兩相比較，以修正後裁判時之貪污治罪條例第六條第一項第
    四款之規定，對被告戊○○、己○○有利，自應適用修正後之規定論科。被告戊○○擔任員林鎮公所清潔隊技工，負責該垃圾掩埋場業務管理，明知違背法令，
    仍將阿寶坑垃圾掩埋場之鑰匙交給被告己○○，使良杰公司取得免予過磅繳費之
    不法利益，並使良杰公司因而得免繳納代處理費三七一、七００元之不法利益，
    核其所為，係犯貪污治罪條例第六條第一項第四款之圖利罪。被告戊○○、己○○就上開犯行，有犯意聯絡及行為分擔，皆為共同正犯。被告己○○係鎮民代表
    ，對垃圾場管理、收費事務並無關係，業據彰化縣員林鎮公所函覆本院可查，（
    見本院更(一)卷第六四頁），雖非執行阿寶坑垃圾掩埋場管制事務之公務員，惟其
    與被告戊○○共犯貪污治罪條例之罪，依同條例第三條之規定，亦依同條例處斷
    。又被告戊○○、己○○二人先後多次犯行，時間緊接，犯罪構成要件相同，顯
    係基於概括之犯意為之，應依連續犯之規定以一罪論，並依法加重其刑。
二、被告壬○○部分：
  (一)公訴意旨略以：被告壬○○為員林鎮公所清潔隊之隊員，自八十四年五月間起，
    於阿寶坑垃圾掩埋場負責管制、掩埋、過磅與收費之工作，係依據法令從事公務
    之人員，竟與被告戊○○共同基於圖他人不法利益之概括犯意，自八十四年五月
    起，由被告戊○○將阿寶坑垃圾掩埋場之鑰匙交予被告己○○，以方便良杰公司
    之清運車得自由出入阿寶坑垃圾掩埋場傾倒垃圾，被告己○○於取得阿寶坑垃圾
    掩埋場之鑰匙後，即將鑰匙交予陳錫憲、乙○○、辛○○等人私行於每日下午二
    時以後進場傾倒垃圾，被告壬○○明知良杰公司之垃圾車至阿寶坑垃圾掩埋場傾
    倒垃圾未過磅繳費，未予阻止而准予放行傾倒，以此方式圖良杰公司不法之利益
    ，因認被告壬○○涉有貪污治罪條例第六條第一項第四款之圖利罪嫌。
  (二)按犯罪事實應依證據認定之，無證據不得推定其犯罪事實，刑事訴訟法第一百五
    十四條定有明文。公訴人認被告涉有圖利罪嫌，係以下列各點為依據：(一)依被告
    己○○、及共同被告辛○○、乙○○、陳錫憲、庚○○之供述，被告壬○○並未
    依法要求良杰公司之垃圾車司機過磅繳費。(二)依共同被告辛○○、子○○之供述
    ，被告壬○○於八十六年五月十一日當天，並未要求辛○○、子○○過磅繳費，
    確有故意圖利良杰公司之行為。(三)依公訴人調閱阿寶坑垃圾掩埋場八十三年十二
    月成立以後之繳費收據，其中以「華成市場」、「己○○」、「良杰」名義開立
    之收據，僅如起訴書附表所示，自八十五年一月間起至八十六年三月間止，僅有
    區區數次，與良杰公司司機傾倒垃圾之次數顯然不成比例。(四)並有員林鎮垃圾處
    理場代處理一般事業廢棄物垃圾收費明細表可證。惟訊之被告壬○○則堅決否認
    有何犯行，辯稱：良杰公司之清運車載運廢棄物進入阿寶坑垃圾掩埋場傾倒垃圾
    ，伊都有當場過磅收費，八十六年五月十一日當天下午二時，伊與丙○○至垃圾
    場鄰右與住戶處理污水爭議，並不在垃圾場之管制室，下午四時伊亦未在垃圾場
    ，不知道辛○○、子○○進場倒垃圾等語。
  (三)經查：
    公務員圖利罪，必該依據法令從事公務之人員，有為自己或第三人圖利不法利
      益之犯意，始足當之；至於有無此犯意，須依證據法則認定之，自不得以該公
      務員廢弛職務等失職行為，即據以推定該公務員自始即有圖利他人之故意。本
      件八十六年五月十一日當天下午二時及四時，辛○○、子○○兩度駕駛良杰公
      司之垃圾車至阿寶坑垃圾掩埋場傾倒垃圾，並於當日下午四時為員林鎮民代表
      會主席游一郎等當場查獲，固經辛○○及子○○證述屬實，惟當日下午四時，
      被告壬○○業已離開阿寶坑垃圾掩埋場，怠失甚為明確，但不能認為有何圖利
      之情事，固不待論；辛○○於調查員偵訊時稱：「：：：八十六年五月十一日
      下午二時許，我和同樣受僱於良杰公司之員林鎮公所清潔隊員子○○二人一起
      將員林鎮華成市場垃圾載運至員林鎮廢棄物處理場，該車垃圾，未經過磅即直
      接傾倒，當時處理場地磅管制隊員（亦係員林鎮清潔隊員）壬○○亦在地磅室
      ，當時劉員並未要求我停車過磅：：：」（調查局卷第十七頁），子○○亦稱
      ：「：：：第一次在下午二時多抵達員林鎮公有廢棄物處理場，辛○○交給我
      該處理場之大門鑰匙以打開已關閉之處理場大門，垃圾車進場經過地磅時並未
      過磅就直接到處理場內傾倒，當時管制隊員壬○○在管制站內，並未要求我們
      過磅：：：」（調查局卷第二十九頁），固均證稱被告壬○○未要求過磅繳費
      ，惟子○○於本院調查時稱：「那天運二次，第一次二點多，司機辛○○拿鎖
      （鑰）匙給我開，有無過磅我不清楚」、「（地磅處）有人管理，壬○○有在
      場，有無收費我不知道」云云（上訴卷(一)第七三頁），所供多所迴避；八十六
      年五月十一日當天辛○○擔任司機，子○○則擔任助手，辛○○於本院訊問時
      曾供稱：「有的（八十六年五月十一日下午二時多，我有與子○○載運垃圾至
      阿寶坑垃圾處理場）」、「當時車子上坡，我有看到他（指壬○○）的車子」
      等語（上訴卷(一)一五０頁），惟比對原審至現場勘驗筆錄所示（原審卷六十七
      頁以下），進入阿寶坑垃圾掩埋場大門後左側係進場道路，必須經過地磅處，
      坡度平緩，而右側則係出場道路，如逆向循出場道路進場，即屬上坡路段（原
      審卷第六十九頁至七十三頁），如辛○○當天下午二時係循進場道路經過地磅
      處，當無須特意強調當時車子上坡，有看到被告壬○○之車子，經本院調查時
      再度訊問證人辛○○，據供稱：「：：：當天下午二時我是從上坡路段（即出
      場道路）開往垃圾場傾倒垃圾，沒有過磅」等語（更(二)卷(二)第四四六頁），已
      足見子○○於偵查中所供：「（第一趟，指二時進場當次）我們車子從地磅上
      開過去，沒有停下來」云云，係屬不實，被告壬○○於下午二時是否在過磅室
      內暫置不論，辛○○、子○○二人係有意迴避管制處，繞過過磅室直接從出場
      道路進入傾倒垃圾，即使被告壬○○未及攔阻辛○○、子○○傾倒垃圾，而有
      疏失，亦不能逕認被告壬○○有何圖他人不法利益之意圖。
    陳錫憲稱：「：：：我駕駛良杰公司垃圾車：：：，清運車平時約在下午三時
      至四時進入垃圾場傾倒垃圾，因平日該時段垃圾場大門已鎖住，所以都自備鑰
      匙開啟垃圾場大門，入場後都慢速開到地磅，稍作停留即開到垃圾場傾倒垃圾
      ，而處理垃圾地磅管制人員並未當場要我簽名或告知我垃圾重量，：：：，我
      在該場傾倒垃圾從未繳過垃圾處理費」等語（調查局卷第二十五頁背面、第二
      十六頁）；辛○○稱：「：：：我從三月中旬起，每天在下午二時至五時許，
      ：：：每天傾倒二車次垃圾，每車次垃圾大約一噸左右，管制員從未要求過磅
      繳費：：：」等語（調查局卷第十八頁背面）；乙○○稱：「：：：入場後都
      慢速經過地磅，但車子並未停下來過磅，只有少數幾次（次數幾次記不清楚）
      地磅管制員招手停下來才過磅，但我從來未繳過垃圾處理費」（調查局卷第二
      十一頁），惟辛○○、乙○○、陳錫憲均為員林鎮公所清潔隊員（見調查局訊
  問筆錄，陳錫憲後改調果菜市場雇員），另行在外受雇於良杰公司清運垃圾，
      如何期待自稱違反規定未經過磅即傾倒垃圾？而且事實上辛○○繞過地磅處逕
      行由出場道路進入傾倒垃圾，證人陳憲錫、乙○○、辛○○上開所供可信度極
      低，自不足以據為不利於被告壬○○認定之依據。至證人庚○○稱：「我係在
      八十五年九月間，開始替良杰公司清運員林綜合市場垃圾，該市場之垃圾每天
      上午六時許，清運載送一次進入員林鎮阿寶坑垃圾場傾倒，平日都由垃圾場大
      門進入，以我自備大卡車載運，雖經過地磅，但從未過磅及繳交垃圾處理費」
      、「己○○叫我載垃圾至阿寶坑垃圾場傾倒，我有從地磅經過，但沒有收費，
      剛設立地磅之初有過磅，後來就沒有過磅」等語（調查局卷第三十七頁、偵查
      卷第四十頁），惟依上開所供，庚○○所載運者為綜合市場垃圾，而非華成市
      場垃圾，且係上午進場，而依員林鎮公所函稱：「員林綜合市場其經營型態屬
      公設市場性質，依往例准予一天一台中型垃圾車免繳垃圾處理費進入本所垃圾
      場」（更(二)卷第一九四頁以下），雖員林鎮公所函同時稱不知何時起即准員林
      綜合市場每日一台免費進入垃圾場，惟該市場於八十五年十一月三十日即函請
      員林鎮公所准依往例免付垃圾處理費，即使庚○○未依規定過磅進場，或管制
      並非嚴謹，亦難認屬圖他人不法之利益。
    至於公訴人調閱阿寶坑垃圾掩埋場八十三年十二月成立以後之繳費收據，其中
      以「華成市場」、「己○○」、「良杰」名義開立之收據，僅如起訴書附表所
      示，自八十五年一月間起至八十六年三月間止，僅有區區數次，與良杰公司司
      機傾倒垃圾之次數顯然不成比例，惟事實上上開繳費收據屬上午時段開立，已
      見前述；而阿寶坑垃圾掩埋場下午時段進行進場管制之人員，除被告壬○○外
      ，另有張慶得一人，且輪班資料已無可查（原審卷第一一九頁）。而且雖然被
      告己○○及陳錫憲供稱良杰公司之垃圾車收運華成市場垃圾須至下午三至四點
      才能進阿寶坑垃圾掩埋場傾倒垃圾（調查局卷），惟實際上辛○○在下午二時
      即進場傾倒垃圾已如前述，且起訴書附表所載之收據進場時間從上午五點、六
      點、十點至十一點不等（詳日報表所載），故被告己○○利用中午休息時間進
      場傾倒垃圾並非不可能之事，參以辛○○於下午二時即由出場道路進入垃圾場
      傾倒垃圾一節以觀，實不能僅以良杰公司進場傾倒垃圾之數量遠高於收據之數
      量，即為不利於被告壬○○之認定，況如前述，被告壬○○於事發之前，曾向
      被告戊○○反應華成市場偷倒垃圾之事。至於員林鎮垃圾處理場代處理一般事
      業廢棄物垃圾收費明細表，亦無法證明被告壬○○有何圖利之情事。
  (四)綜合上述，本件不能證明被告壬○○犯罪。
三、關於被告戊○○、己○○部分，原審對被告戊○○、己○○論罪科刑，固非無見
    ，惟被告己○○供述八十四年五月間被告戊○○始將阿寶坑垃圾處理場之大門鑰
    匙交渠使用，因此被告己○○顯係自八十四年五月起始有本件犯行，原審判決認
    本件犯行係自八十四年四月起，即有未合，且原審判決未於犯罪事實具體認定圖
    利數額，亦有不當。再被告戊○○、己○○等圖利之對象為良杰公司，原判決認
    亦圖利被告己○○本身，亦有違誤，公司具有獨立之人格，可以為圖利之對象，
    自無最高法院發回意旨所謂己○○係被圖利之對象，不成立圖利罪之共犯之問題
    。被告戊○○、己○○上訴意旨均否認犯行，均無理由，惟原審判決關於被告戊○○及己○○部分既有可議，自應由本院將原審判決撤銷改判。爰審酌被告己○○係鎮民代表之身分，竟揩公家的油，被告戊○○圖利良杰公司之期間長達兩年
    ，及其圖得利益之金額等一切情狀，分別量處如主文第二項、第三項所示之刑，
    並依同條例第十七條之規定，併予宣告褫奪公權。關於被告壬○○部分，原審逕
    對其論罪科刑，即有未洽，被告壬○○上訴意旨指摘原審判決此部分不當，為有
    理由，應由本院將原判決此部分撤銷，另為無罪之諭知。
四、據上論斷，應依刑事訴訟法第三百六十九條第一項前段、第三百六十四條、第二
    百九十九條第一項前段、第三百零一條，貪污治罪條例第二條前段、第三條，第
    六條第一項第四款、第十七條，刑法第十一條前段、第二條第一項、第二十八條
    、第五十六條、第三十七條第二項，判決如主文。
本案經檢察官丑○○到庭執行職務。
中      華      民      國      九十二     年     七      月     八     日
                                臺灣高等法院臺中分院刑事第十庭
                                      審判長法  官  林  照  明
                                            法  官  蔡  名  曜
                                            法  官  王      銘
右正本證明與原本無異。
如不服本判決應於收受送達後十日內向本院提出上訴書狀，其未敘述上訴之理由者並
得於提起上訴後十日內向本院補提理由書（均須按他造當事人之人數附繕本）。
                                            書記官  王  麗  珍
中      華      民      國      九十二     年     七      月     十     日
                                                                        Ｒ


司法院資訊處製作；財團法人民間司法改革基金會備份。
